臺灣高等法院臺中分院民事判決
110年度重上字第218號
上  訴  人  劉廖榮美
訴訟代理人  胡峰賓律師
複  代理人  劉書帆  

被  上訴人  陳額    
訴訟代理人  王文聖律師
複  代理人  張浚泓律師
上列當事人間請求拆屋還地等事件，上訴人對於中華民國110年9
月23日臺灣臺中地方法院109年度重訴字第481號第一審判決提起
上訴，並為訴之追加，本院於111年6月21日言詞辯論終結，判決
如下：    
    主      文
上訴及追加之訴均駁回。
第二審（含追加之訴）訴訟費用由上訴人負擔。
    事實及理由
壹、程序部分：
    按當事人於第二審為訴之變更或追加，非經他造同意，不得
    為之，但請求之基礎事實同一、擴張或減縮應受判決事項之
    聲明者，不在此限，民事訴訟法第446條第1項、第255條第1
    項第2、3款定有明文。上訴人於原審依民法第767條第1項前
    段、中段規定請求被上訴人拆屋還地，並依不當得利之法律
    關係，請求被上訴人給付相當租金之損害新臺幣（下同）1,
    169,041元及自起訴狀繕本送達翌日起至清償日止，按年息5
    ％計算之利息；暨自起訴狀繕本送達翌日起至返還所占用土
    地之日止按月給付上訴人23,993元（見本院卷第19頁），經
    原審為上訴人敗訴之判決，上訴人不服提起上訴。嗣於本院
    審理中，就不當得利之請求金額，減縮為請求被上訴人應給
    付上訴人169,968元及自起訴狀繕本送達翌日起至清償日止
    按年息5％計算之利息，並自起訴狀繕本送達翌日起至拆除系
    爭建物並返還所占用土地之日止按月給付上訴人3,489元（
    見本院卷第79至80頁）；另追加依民法第767條第1項後段規
    定，求為禁止被上訴人進入原判決附圖（下稱附圖）所示編
    號Ｃ部分土地（面積805.01平方公尺，下稱Ｃ部分土地，見本
    院卷第124頁、第130至132頁）。上開訴之減縮及追加，經
    核與原請求之原因事實，均係基於同一土地及建物所衍生之
    糾紛，二者間請求之基礎事實相同，訴訟資料可相互為用，
    基於紛糾一次解決性原則，係符合上開准予訴之變更或追加
    之規定，應予准許。
貳、實體部分：
一、上訴人主張：伊為坐落臺中市○○區○○段000地號土地（重測
    前為臺中市○○區○○○段○○○○段000地號，下稱系爭土地）之所
    有權人。系爭土地中之Ｃ部分土地坐落有名為「○○○」之未辦
    保存登記建物（下稱系爭建物）。被上訴人為系爭建物之事
    實上處分權人，且以系爭建物無權占用Ｃ部分土地，而受有
    相當於租金之利益，致伊受有相當於租金之損害。又被上訴
    人未經伊同意，擅自進入Ｃ部分土地，多次妨礙伊行使系爭
    土地之所有權。爰依民法第767條第1項前段、中段、第179
    條規定，求為命被上訴人將系爭建物拆除，並將Ｃ部分土地
    返還予伊，暨返還自民國104年6月1日起至109年5月31日止
    、自起訴狀繕本送達翌日起至拆除系爭建物並返還Ｃ部分土
    地日止之不當得利之判決（原審駁回上訴人之訴及假執行之
    聲請，上訴人不服，提起上訴，並就相當租金之不當得利部
    分減縮請求之金額）。並上訴聲明：㈠原判決廢棄；㈡被上訴
    人應將系爭建物拆除，並將Ｃ部分土地返還予上訴人；㈢被上
    訴人應給付上訴人169,968元，及自起訴狀繕本送達翌日起
    至清償日止按年息5％計算之利息；㈣被上訴人應自起訴狀繕
    本送達翌日起至拆除系爭建物並返還Ｃ部分土地之日止，按
    月給付上訴人3,489元；㈤願供擔保，請准宣告假執行。另為
    追加之訴聲明：被上訴人不得進入Ｃ部分土地。
二、被上訴人則以：上訴人之父即訴外人○○○於83年8月8日簽立
    「土地捐贈同意書」（下稱Ａ同意書），同意無償提供系爭
    建物所坐落部分土地供○○○附設老人休息中心使用。上訴人
    亦於100年11月4日簽立「土地使用同意書」（下稱Ｂ同意書
    ），同意無償提供系爭土地中約300坪土地供興建○○○使用，
    上訴人就上開300坪土地已無使用收益之權。系爭建物所占
    用之面積並未超過300坪，應包含在上開300坪土地之範圍內
    。且系爭建物係由不特定信眾以捐贈寺廟之意思集資興建而
    成，應由信眾取得系爭建物之事實上處分權。伊僅基於信徒
    身分，自發性地去系爭建物上香、打掃，及與其他信徒泡茶
    、聊天，並未居住、使用系爭建物，伊對系爭建物並無事實
    上處分權，亦從未阻擋上訴人拆除系爭建物，或妨害上訴人
    行使系爭土地之所有權，更無將Ｃ部分土地納入自己管領之
    意思等語置辯。並答辯聲明：㈠上訴駁回；㈡如受不利判決，
    願供擔保，請准宣告免為假執行。另就追加之訴答辯聲明：
    追加之訴駁回。
三、本院經爭點整理及協議簡化爭點之結果如下：（見本院卷第
    125至127頁）
  ㈠兩造不爭執事項：
  ⒈上訴人為系爭土地之所有權人。
  ⒉系爭土地上之Ｃ部分土地坐落有系爭建物，該建物上掛有「○○
    ○」之標示，建物現況如原審卷第71至77頁之照片所示。
  ⒊○○○曾於83年8月8日簽立Ａ同意書，該同意書內容為：立同意
    書人○○○所有坐落臺中市○○區○○○段○○○○段000地號內，○○○使
    用範圍內（如圖示），願意無條件捐贈給○○○附設老人休息
    中心使用…。
  ⒋上訴人曾於100年11月4日簽立Ｂ同意書，該同意書內容為：立
    同意書人劉廖榮美所有坐落臺中市○○區○○段000地號、旱地
    、面積12,768.45平方公尺全部，其中約300坪土地無條件供
    ○○○興建使用，俟日後可登記為○○○或其管理委員會時，立同
    意書人將無條件將前開土地全部捐贈予○○○…。
  ⒌系爭建物前經臺中市政府都市發展局認定為新建之違章建築
    ，依法不得補辦建築執照；違建人名冊記載兩造姓名。
  ⒍「○○○」並未辦理法人、寺廟登記，亦無管理委員會、主任委
    員、管理人等。網路影片稱呼被上訴人為宮主。
  ⒎系爭土地使用分區為一般農業區、使用地類別為農牧用地，
    周遭土地之使用分區為鄉村區、一般農業區、山坡地保育區
    等，鄰近74號快速道路，30分鐘內可進入市區。
  ⒏若被上訴人應給付占用Ｃ部分土地之不當得利，其數額依土地
    法第97條第1項、第148條、第105條規定，以系爭土地公告
    地價80％計算申報地價，再以年息5％計算，自104年6月1日起
    至109年5月31日止之總額為169,968元。
　㈡本件爭點：
  ⒈被上訴人是否為系爭建物之事實上處分權人？上訴人依民法
    第767條第1項前段、中段規定，訴請被上訴人拆除系爭建物
    並返還Ｃ部分土地，有無理由？
  ⒉上訴人依民法第179條規定，訴請被上訴人應給付169,968元
    ，及自起訴狀繕本送達翌日（即109年8月6日）起至清償日
    止按年息5％計算之利息，並自起訴狀繕本送達翌日起至返還
    Ｃ部份土地之日止按月給付3,489元，有無理由？
　⒊上訴人依民法第767條第1項後段規定，請求命被上訴人不得
    進入Ｃ部分土地，有無理由？
四、得心證之理由：　
  ㈠上訴人並未舉證證明被上訴人為系爭建物之事實上處分權人
    ；縱上訴人主張為真，系爭建物使用範圍亦在系爭土地所有
    人同意範圍，自非無權占有，則上訴人訴請被上訴人拆除系
    爭建物並返還Ｃ部分土地自無理由：
　⒈按所有人對於無權占有或侵奪其所有物者，得請求返還之。
    對於妨害其所有權者，得請求除去之。民法第767條第1項前
    段、中段定有明文。又當事人主張有利於己之事實者，就其
    事實有舉證之責任。民事訴訟法第277條前段定有明文。復
    按以無權占有為原因，請求返還所有物之訴，被告以非無權
    占有為抗辯者，原告於被告無權占有之事實，無舉證責任，
    被告應就其取得占有，係有正當權源之事實證明之（最高法
    院72年度台上字第1552號判決意旨參照）。又按房屋之拆除
    ，為事實上之處分行為，未經辦理所有權第一次登記之建物
    ，僅所有人或有事實上處分權之人，方有拆除之權限（最高
    法院97年度台上字第1101號判決意旨參照）。查上訴人以被
    上訴人所有之系爭建物無權占用Ｃ部分土地為由，請求被上
    訴人拆屋還地，惟被上訴人辯稱其對系爭建物並無事實上處
    分權，如認其仍為事實上處分權人，其占有Ｃ部分土地亦有
    正當權源，依前揭規定，首應由上訴人就其主張被上訴人為
    系爭建物之事實上處分權人此有利於己之事實負舉證責任，
    再由被上訴人對其所辯就系爭土地有占有權源等情負舉證之
    責。
  ⒉上訴人雖主張：系爭建物為違建，因違章建築無登記制度，
    且歷經多年移轉，應以臺中市政府都市發展局違建人名冊作
    為事實上處分權人之認定依據，其上既記載被上訴人之名，
    足認系爭建物之事實上處分權人即為被上訴人等語，並提出
    臺中市政府都市發展局110年3月31日中市都違字第11000590
    47號違章建築認定通知書及違建人名冊為證（見原審卷第14
    3至144頁）。然該違章建築認定通知書縱將兩造均列為系爭
    建物之違建人，亦僅係公法上行政處分之義務人認定而已，
    與私法上不動產所有權歸屬並無必然關連，不能以之作為系
    爭建物所有權或事實上處分權認定之依據。且上開違建人名
    冊併列兩造姓名，但上訴人從未承認其為系爭建物事實上處
    分權人，並以本件訴訟請求被上訴人拆除系爭建物，及自承
    ：因被上訴人否認為系爭建物事實上處分權人，而向臺中市
    太平區公所檢舉系爭建物為違章建築等語（見原審卷第137
    頁），則以上訴人之主張，當無可能自列為系爭建物之違建
    人，益見上開違建人名冊之記載與系爭建物之事實上處分權
    認定有別，無從據以認定系爭建物事實上處分權人。
  ⒊上訴人又主張：伊曾於110年2月25日在系爭建物上張貼公告
    ，請與系爭建物相關之人員與伊聯繫，但嗣後於110年3月2
    日到場時，卻發現公告全部遭人撕毀，伊於110年3月4日再
    度至系爭建物查看，發覺現場有「○○○」人員基於尋找廟地
    之目的而來，並向被上訴人詢問購買系爭建物事宜，被上訴
    人亦泡茶招待，顯見被上訴人確有實際使用系爭建物，而為
    系爭建物之事實上處分權人等語，並提出現場照片為證（見
    原審卷第145至162頁）。然此節為被上訴人所否認。而上訴
    人張貼於系爭建物上之公告是否由被上訴人撕毀，尚未見上
    訴人就此有何舉證，已難驟信。再上訴人所稱「○○○」人員
    有向被上訴人詢問購買系爭建物之情，既為被上訴人所否認
    ，上訴人亦自承僅為該人口頭陳述，則是否確有此節，尚非
    無疑。再觀諸上訴人所提出之現場照片，雖可見被上訴人有
    與他人在系爭建物內泡茶聊天，並於系爭建物內外走動，但
    系爭建物上掛有「○○○」之標示，縱其建物外觀尚未有宮廟
    裝飾，惟已粗略可見宮廟造型，且大門外已設置香爐，與一
    般供人參拜之廟宇並無不同。則被上訴人以其為信徒身分前
    來拜拜等語為辯，非無不可，自難單以此節即認被上訴人為
    系爭建物之事實上處分權人。
　⒋上訴人復主張：網路影片稱呼被上訴人為○○○之宮主，顯見系
    爭建物之事實上處分權人即為被上訴人等語，並經被上訴人
    就該網路影片內有人稱呼其為宮主乙節為不爭執（不爭執事
    項⒍參照），然該影片並非被上訴人所拍攝，該拍攝之人係
    基於何依據稱呼被上訴人為宮主，尚有疑義，要難以此認定
    被上訴人為系爭建物之事實上處分權人。
　⒌且「○○○」雖未辦理法人、寺廟登記，亦無管理委員會、主任
    委員、管理人等（不爭執事項⒍參照），然既有宮廟外觀，
    系爭建物之興建經費，不能排除係由不特定信眾以捐贈寺廟
    之意思所集資，若此為真，自應由信眾取得系爭建物之事實
    上處分權。而上訴人又未舉證證明系爭建物係由被上訴人出
    資興建，自難單以被上訴人自承：伊基於信徒身分去系爭建
    物上香、打掃及與其他信徒泡茶、聊天等語，即認被上訴人
    為系爭建物之事實上處分權人。
　⒍再系爭土地前所有人○○○於83年間已簽立Ａ同意書，同意將系
    爭土地提供「○○○」附設老人休息中心使用，並舉辦開工動
    土儀式；上訴人於100年11月4日亦簽立Ｂ同意書，同意將系
    爭土地其中約300坪土地供○○○興建使用；而系爭建物已興建
    有宮廟雛型，並掛有「○○○」之標示；系爭建物占用之Ｃ部分
    土地面積為805.01平方公尺，換算並未超過300坪等情，有Ａ
    同意書、Ｂ同意書、開工照片、現場照片、臺中市太平地政
    事務所土地複丈成果圖在卷可稽（見原審卷第73至77頁、第
    81頁、第99至109頁）。則縱認被上訴人為系爭建物之事實
    上處分權人，系爭建物使用系爭土地之範圍，亦未超過Ａ、Ｂ
    同意書之同意範圍，自非無權占有。
　⒎上訴人雖另主張：上訴人簽立Ｂ同意書之授權範圍僅記載「其
    中約300坪土地」，並未標示有明確範圍，被上訴人或○○○依
    該同意書有權使用系爭土地之範圍自難認定；Ｂ同意書僅記
    載供「興建使用」，而系爭建物現無裝飾又鋼筋裸露應屬「
    尚未興建完成」，更遭被上訴人擺放私人家具而為私人使用
    ，均與興建中（如有搭設鷹架、工人進出施工等）之狀態有
    別，無從依該同意書作為使用系爭土地之權限，當屬無權占
    有等語。然○○○簽立Ａ同意書時已標示同意供○○○使用之範圍
    ，上訴人取得系爭土地所有權後，依循簽立Ｂ同意書，其上
    所載○○○使用範圍自應與Ａ同意書所標示範圍相同，且該範圍
    即為系爭建物現所在之Ｃ部分土地，自難認Ｂ同意書未明確標
    示，而無法認定同意使用之範圍。再以Ｂ同意書所載「…其中
    約300坪土地無條件供○○○興建使用，俟日後可登記為○○○或
    其管理委員會時，立同意書人將無條件將前開土地全部捐贈
    予○○○…」（不爭執事項⒋參照）；及上訴人自承：「如興建
    完成並可登記為○○○或管理委員會時，上訴人願意將土地贈
    予」等語（見本院卷第219頁），已可見上訴人之真意係將Ｃ
    部分土地所有權贈與○○○，僅係在○○○或其管理委員會登記完
    成前，以出具同意書之方式，同意在Ｃ部分土地上興建○○○，
    而限縮其所有權之行使。則掛有○○○標示之系爭建物使用Ｃ部
    分土地，自屬Ｂ同意書之同意範圍。上訴人此部分主張，要
    屬無據。
  ㈡上訴人訴請被上訴人應給付169,968元，及自起訴狀繕本送達
    翌日（即109年8月6日）起至清償日止按年息5％計算之利息
    ，並自起訴狀繕本送達翌日起至返還Ｃ部份土地之日止按月
    給付3,489元，均無理由：
　⒈按無法律上之原因而受利益，致他人受損害者，應返還其利
    益，民法第179條前段定有明文。依該條主張不當得利請求
    權存在之當事人，應就他方係無法律上之原因而受利益，致
    其受有損害之成立要件負舉證之責。
　⒉上訴人雖主張：被上訴人以系爭建物無權占用Ｃ部分土地，而
    受有相當於租金之不當得利，致伊無法使用該部分土地而受
    有損害，自受有不當得利等語。惟上訴人既未舉證證明被上
    訴人為系爭建物之事實上處分權人，則實際上因系爭建物占
    用系爭土地所受益之人即非被上訴人，已難認被上訴人受有
    何不當得利可言。況系爭建物基於Ａ、Ｂ同意書，具有使用系
    爭土地之合法權限，亦非無法律上原因而受利益，自與不當
    得利之要件有別。上訴人此部分主張，即屬無據。
　㈢上訴人依民法第767條第1項後段規定，請求命被上訴人不得
    進入Ｃ部分土地，為無理由：
　⒈按民法第767條第1項後段規定，所有人對於有妨害其所有權
    之虞者，得請求防止之。而所謂有妨害所有權之虞，應就具
    體事實，依社會上一般觀念決定之，即就現在既存之危險狀
    況加以判斷，所有人之所有權在客觀上被妨害之可能性極大
    ，而有事先防範之必要者，始足當之。
　⒉上訴人雖主張：系爭建物坐落於Ｃ部分土地上，被上訴人既否
    認與系爭建物有何關係，又爭執其非系爭建物事實上處分權
    人，即無使用系爭建物之正當理由，伊亦未同意讓被上訴人
    進入系爭土地，則被上訴人為使用系爭建物而進入Ｃ部分土
    地，當屬侵害伊就Ｃ部分土地之所有權，自得予以防止；且
    伊先前要拆除無權占用Ｃ部分土地之系爭建物，亦經被上訴
    人攜人到場阻止，顯係妨害伊行使Ｃ部分土地之所有權，亦
    得予以防止等語。然此節為被上訴人所否認，並辯稱：伊從
    未阻擋上訴人拆除系爭建物或妨害上訴人行使系爭土地之所
    有權，亦無將Ｃ部分土地納入自己管領之意思，伊單純基於
    信徒身分，自發性地去系爭建物上香、打掃及與其他信徒泡
    茶、聊天，並未妨礙上訴人就Ｃ部分土地之所有權等語。查
    ，上訴人之父及上訴人已分別簽立Ａ、Ｂ同意書，同意Ｃ部分
    土地供○○○使用乙節，為兩造所不爭執（不爭執事項⒊⒋參照
    ），堪信為真。又坐落Ｃ部分土地上之系爭建物，其建築外
    觀雖未裝飾，但已可見粗略之宮廟造型，並掛有「○○○」之
    標示，門前亦設有香爐，具有宮廟之雛型等情，已如前述。
    則Ａ、Ｂ同意書簽立時，上訴人應可預見Ｃ部分土地上會蓋有
    宮廟，而有不特定信徒進出，並已同意此情，現於Ｃ部分土
    地上更已蓋有具宮廟雛型之系爭建物，自難認Ｃ部分土地所
    有權有因被上訴人進入參拜使用而受有重大妨害之情。至於
    上訴人拆除系爭建物時是否有經被上訴人阻擋乙節，為被上
    訴人所否認，上訴人就此又未提出相關事證以資佐證，自難
    認定。上訴人又未舉證證明被上訴人有何其他妨礙上訴人就
    Ｃ部分土地所有權之事實，則上訴人依民法第767條第1項後
    段規定，請求被上訴人不得進入Ｃ部分土地，自無理由。
五、綜上所述，上訴人依民法第767條第1項前段、中段、第179
    條規定，請求被上訴人應將系爭建物拆除，並將Ｃ部分土地
    返還予上訴人；應給付上訴人169,968元及自起訴狀繕本送
    達翌日起至清償日止按年息5％計算之利息；暨自起訴狀繕本
    送達翌日起至拆除系爭建物並返還Ｃ部分土地之日止，按月
    給付上訴人3,489元，均為無理由，不應准許。原審就上開
    不應准許部分，判決上訴人敗訴，於法尚無不合，上訴意旨
    指摘原判決此部分不當，求予廢棄改判，為無理由，應駁回
    其上訴。另上訴人追加依民法第767條第1項後段規定，請求
    被上訴人不得進入Ｃ部分土地，亦為無理由，應併予駁回。
六、兩造其餘攻防暨訴訟資料，經審酌後，認不影響判決結果，
    爰不逐一論述，附此敘明。
七、據上論結，本件上訴及追加之訴均為無理由，爰判決如主文
    。
中　　華　　民　　國　　111 　年　　7 　　月　　19　　日
                  民事第五庭    審判長法　官  游文科
　　　　　　　　　　　　　　          法　官  吳崇道
　　　　　　　　　　　　　　　        法　官  楊珮瑛
正本係照原本作成。
如不服本判決，應於收受送達後20日內向本院提出上訴書狀，其
未表明上訴理由者，應於提出上訴後20日內向本院補提理由書狀
（均須按他造當事人之人數附繕本）。因疫情而遲誤不變期間，
得向法院聲請回復原狀。
上訴時應提出委任律師或具有律師資格之人之委任狀；委任有律
師資格者，另應附具律師資格證書及釋明委任人與受任人有民事
訴訟法第466條之1第1項但書或第2項所定關係之釋明文書影本。
如委任律師提起上訴者，應一併繳納上訴裁判費。

                                      書記官 金珍華
　　　　　　　　　　　　　　　　　　　
中　　華　　民　　國　　111 　年　　7 　　月　　19　　日